【裁判字號】    98,上訴,2248
【裁判日期】    981126
【裁判案由】    違反森林法
【裁判全文】
臺灣高等法院臺中分院刑事判決        98年度上訴字第2248號
上  訴  人
即  被  告  乙○○
選任辯護人  謝文田律師
上列上訴人即被告因違反森林法案件，不服臺灣苗栗地方法院98
年度訴字第127號，中華民國98年9月2日第一審判決（起訴案號
：臺灣苗栗地方法院檢察署97年度偵字第2543號），提起上訴，
本院判決如下：
    主  文
原判決撤銷。
乙○○犯森林法第54條損壞保安林罪，處有期徒刑貳月，如易科
罰金，以新臺幣壹仟元折算壹日。緩刑貳年。
    犯罪事實
一、乙○○明知行政院農業委員會林務局新竹林區管理處（以下
    簡稱新竹林管處）所管之苗栗縣卓蘭鎮內灣里大安溪事業區
    第13林班地，為國有保安林，編入目的在防止土砂崩壞、流
    失，以免損害附近農耕地、村落及公路等公共設施，竟未經
    主管機關許可，擅自於民國97年4月7日，以其所有之鋸子1
    把（未扣案），將原植生在該保安林地之山黃麻17株、構樹
    9株、楠木1株【立木材積共計3.96立方公尺；價值約新臺幣
    （下同）4819元】鋸倒截段，留置在現場，而損壞該保安林
    ，足以生損害於主管機關將該國有林地編入保安林之目的（
    可能造成砂、土崩壞，損害附近農耕地、村落及公路等公共
    設施）。嗣於97年4月8日新竹林管處接獲民眾報案上址疑有
    盜伐林木情事，派員前往察看報警而查獲上情。
二、案經新竹林管處訴由苗栗縣警察局大湖分局報請臺灣苗栗地
    方法院檢察署檢察官偵查起訴。
    理  由
一、證據能力部分：
  (一)、按被告以外之人於偵查中向檢察官所為陳述，除顯有不可
      信之情況者外，得為證據，刑事訴訟法第159條之1第2項
      定有明文。偵查中對被告以外之人所為之偵查筆錄，或被
      告以外之人向檢察官所提之書面陳述，性質上均屬傳聞證
      據。惟現階段刑事訴訟法規定檢察官代表國家偵查犯罪、
      實施公訴，依法其有訊問被告、證人及鑑定人之權，證人
      、鑑定人且須具結。而實務運作時，檢察官偵查中向被告
      以外之人所取得之陳述，原則上均能遵守法律規定，不致
      違法取供，其可信度極高，自得為證據。經查，本件證人
      許國興、丙○○、白子芳等人，於檢察官偵查中所為之證
      述，性質上雖屬審判外之陳述，惟其等係於偵查中向檢察
      官所為之證述，且均經具結，復無顯有不可信之情況，衡
      諸上開規定，自具有證據能力。
  (二)、復按刑事訴訟法第159條之5第1項之規定：「被告以外之
      人於審判外之陳述，雖不符前4條之規定，而經當事人於
      審判程序同意作為證據，法院審酌該言詞陳述或書面陳述
      作成時之情況，認為適當者，亦得為證據。」、同條第2
      項之規定：「當事人、代理人或辯護人於法院調查證據時
      ，知有第159條第1項不得為證據之情形，而未於言詞辯論
      終結前聲明異議者，視為有前項之同意。」。而被告及檢
      察官於本院審理言詞辯論終結前，未對證人許國興、丙○
      ○於警詢時陳述的證據能力表示異議。經本院審酌上開證
      人於警詢時之陳述，認無不適當之情形，揆諸上述規定，
      均得為證據。
二、實體部分：
  (一)、訊之上訴人即被告乙○○固坦承於97年4月7日，在苗栗縣
      卓蘭鎮內灣里大安溪事業區屬於國有保安林之第13林班地
      ，持鋸子1把，砍伐山黃麻17株、構樹9株、楠木1株等事
      實，但否認有違反森林法之犯行，辯稱：「我與林務局有
      達成契約了，他們要求我要全面造林，所有的植物都是土
      地的成份，我一定要用柴刀去砍草。林務局要求我3年內
      要種1200棵樹木，拍照存證之後，才能夠將契約轉移到我
      的身上。我不知道那些雜木不能砍伐」云云。
  (二)、惟查本件證人潘家宏於原審結證稱：「（問：你在哪邊任
      職？）林務局新竹林區管理處大湖工作站。」、「（問：
      你的職務？）技術士。」、「（問：工作內容？）負責林
      野巡視及林班護管工作。」、「（問：提示97年度偵字第
      2543號卷第103頁到第104頁，此二頁的內容是否有印象？
      ）有的。」、「（問：上開卷頁，你據民眾檢舉之後，你
      到現場後做何處理？）……，1月20日接獲我們工作站說
      有人檢舉盜伐，我1月23日到場勘察，發現有人濫墾，經
      檢舉人檢舉就是有地點、行為人。」、「（問：當天你有
      跟這個行為人談過話嗎？）有的。」、「（問：是在庭的
      被告嗎？）是的，用電話。」、「（問：你跟他講了什麼
      事情？）……，我就是問他怎麼砍樹，他說他要造林、整
      地，我告訴他說要造林不需要砍樹，沒有人砍大樹，種小
      樹。」、「（問：你有沒有跟他講說那邊如果要砍伐，要
      經過申請許可？）有的，他跟我講說是許國興辦理租地轉
      讓給他，他說去年就已經申請續約及轉讓的手續，1月23
      日就做這些處理，我說如果要整地、砍伐，就都要照規定
      申請。」、「（問：被告除了說許國興有辦理租地轉讓給
      他之外，有沒有提到申請續約、轉讓的程序已經完成？）
      有說，但是我問我們承辦人員，他們說沒有完成續約轉讓
      的手續。」、「（問：你為何4月8日又到該處，再做一份
      紀錄？）因為又有人檢舉有人在那邊砍樹，我到那邊，沒
      有看到行為人。」、「（問：你前後兩次去都是在同一個
      地點嗎？）是的，且不只這兩次去，從1月22日到4月8日
      該處我個人已經去過很多次，且有好多次都跟他們宣導租
      地造林等事項，有一次許國興、詹清德（共同承租人）及
      內灣里的里幹事詹長興都有在場。」、「（問：你宣導時
      ，被告是否有在場？）有的。」、「（問：你宣導的內容
      ？）就是續租換約的規定，還有就是造林不可以砍樹。」
      、「（問：什麼時候的情況下可以砍樹？）都不可以，除
      非申請核准。」、「（問：你跟被告之間有沒有仇恨或是
      金錢的糾紛？）沒有。」、「（被告問：你們林務局當初
      叫我簽約造林？）我們租地造林的規定是辦理轉讓必須全
      面完成造林。」、「（被告問：全面造林的時候我不砍草
      、砍樹的話，我要怎麼造林？）就現場的情況來看，山黃
      麻、構樹都是造林的樹種，不需要把長的那麼粗的樹木砍
      掉。」、「（被告問：你林務局要求我3年要種1.8公頃、
      1200棵的樹，3年內要完成，且要拍照存證？）就我巡視
      的瞭解，那邊還沒有砍樹的時候，現場已經完成那種天然
      林的造林，就是山黃麻、構樹已經完成造林。」、「（被
      告問：如果你講說已經完成造林，你不需要去跟許國興說
      要簽續約，然後轉租給別人？）我沒有這樣講。」、「（
      問：你在97年1月23日那天，打電話給行為人，你說行為
      人是被告乙○○，你怎麼確定，跟你講電話的那個人就是
      被告乙○○？）因為被告乙○○在我們工作站有錄案【就
      是我們檔案裡面有他違反森林法的檔案】，所以我們有他
      的資料，且之前有見過乙○○。」、「（問：你97年4月8
      日有到涉嫌被盜伐的現場？）對。」、「（問：是否有拍
      攝被砍伐樹木的照片？）有的，我的報告裡面有附。」、
      「（問：提示97年度偵字第2543號卷第21頁到第24頁的照
      片，上面的照片是否是你拍攝的？）是的，是我去做編號
      ，去拍照的。」、「（問：楠木也是屬於造林樹種嗎？）
      是的。」、「（問：你在97年1月23日到97年4月8日到被
      砍伐的現場去，有碰到許國興與乙○○均在場的情況嗎？
      ）有的。」、「（問：你有沒有問過許國興，是否有同意
      乙○○在現場砍伐樹木？或是聽過他們雙方就砍伐現場的
      樹木是否經過同意等情事作討論？）我沒有問許國興，在
      現場也沒有聽他們談論過。」、「（問：砍下來的山黃麻
      、構樹、楠木，它可供幾種用途？）一般來講，山黃麻比
      較沒有價值，比較少作林產的利用，構樹的樹皮可以做宣
      紙，楠木可以燒炭。」、「（問：被被告砍下來的山黃麻
      、構樹、楠木的樹齡？）山黃麻與構樹都是成長比較快的
      樹種，山黃麻大概10多年，其他的小木都是樹齡比較短的
      。」等語（見原審卷98年4月22日審判筆錄第3至11頁）。
  (三)、證人丙○○於偵查中證稱：上址係國有保安林，惟被告在
      尚未辦妥承租或轉租上揭林班地之事宜，且未經申請同意
      ，即逕自砍伐上揭樹木，於案發前曾勸阻被告勿在該址伐
      木等語（見偵卷8至10頁、第91至93頁）。另證人白子芳
      於偵查中證稱：「（問：大安溪事業區13林班地出租事宜
      是否你所承辦？）之前是我承辦，一直都沒有租出去，承
      租人是許國興，而且在87年就已經租期滿，雖然93年有提
      出申請，但因為欠資料，沒租給他，後來97年1月又向我
      申請，還是欠共同承租人的資料，所以還是沒有租給他。
      」、「（問：是否知道乙○○有砍樹？）因為有檢舉案簽
      公文會我才知道。」、「（問：是否有同意他砍這些樹木
      ？）沒有。因為要砍這些樹木必須申請，況且他沒有續約
      也無法提出申請。」、「（問：提示相片，現場留存樹木
      有無兩尺高？）我覺得這樣講有點勉強，至於能否存活，
      我沒種過這些樹，如果自然萌芽還有可能，他這樣是整個
      伐掉，而不是造林，造林只是修枝或除掉不健康的樹種，
      可是這些樹都還健康沒有病蟲害，應該不算只有修枝。」
      等語（見偵卷第96頁至第98頁）。
  (四)、證人許國興於原審結證稱：「（被告問：系爭土地是否是
      為了要造林，由你去續約，然後轉租給我？）林務局的條
      件是說我要續約後才能轉租給乙○○，我們這個手續已經
      在辦理了，現場也已經去指界過了，乙○○可能比較急，
      手續還沒有完成時，他把一些藤類砍掉，後來也有補種山
      櫻花、櫸木，照片乙○○也有提供給檢察官過。」、「（
      問：你轉租該地給被告時，是否有跟被告簽約？）還沒有
      ，因為還在與林務局辦理手續之中，是要我與林務局續約
      之後，再轉讓給乙○○。」、「（問：提示97年度偵字第
      2543號卷第41頁到第42頁，造林契約書第42頁第11條規定
      ，未經許可擅自砍伐……要沒收，所以說要經過許可才可
      以砍伐？要旨）是的。」、「（問：你在警訊97年5月12
      日時，警方問你是否有授意乙○○砍伐林木，你回答說你
      沒有授意乙○○砍伐林木，這段話你說的是否實在？）實
      在。」、「（問：剛才那位證人潘家宏有在97年1月到4月
      間去林地做宣導的工作嗎？）我們指界時，有見過一次，
      他也有宣導一些事情，說要造林的話樹木不可以砍掉，但
      是藤蔓之類、曼陀羅之類的可以先處理掉。」、「（問：
      山黃麻、構樹、楠木是否屬於你說的藤蔓類？）不是，藤
      蔓類是把一些樹木整個都掩蓋住了，它們是森林殺手，可
      以先處理掉。」、「（問：依照你與林務局契約的規定，
      你要砍伐樹木，以本案來講的山黃麻、構樹，你要砍的話
      ，是有要經過核准？）是的。」、「（問：你要把這個契
      約轉讓給乙○○，乙○○要砍伐樹木的話，是否也要經過
      林務局的核准？）是的。」、「（問：乙○○有沒有跟你
      講過他要先去你跟林務局簽約的那塊保安林種樹木？）他
      有跟我講說他要種一些樹木，但是沒有跟我講說他要砍樹
      。」、「（問：系爭土地上的山黃麻、構樹、楠木是否是
      你以前承租那塊土地時種植的？）系爭土地是我繼承我父
      親的，我只是手續上繼承而已，我沒有管理過那塊地，那
      些樹木是野生的。」、「（問：系爭土地上山黃麻、構樹
      、楠木是否長的很多？）其實是稀稀疏疏的，都被藤蔓類
      包住了。」、「（問：被被告砍伐的樹木，你有同意被告
      砍掉嗎？）沒有，我是經過管區○○道這件事情。」（以
      上見原審卷98年4月22日審判筆錄第11至15頁）。是由證
      人許國興之上述證詞，參酌其於警詢、偵查時的證述（見
      偵卷第11至12頁、第29至30頁、第92至93頁），可知其係
      證稱上述國有保安林地的承租期限係自78年10月31日起，
      至87年10月31日止。雖於96年12月底曾向新竹林管處辦續
      租，且欲轉租於被告，惟尚未經新竹林管處同意。未曾轉
      租予被告，或同意被告在上址砍伐樹木。在97年1月到4月
      間，曾在上述土地指界時，見過證人潘家宏1次，證人潘
      家宏有宣導造林的話樹木不可以砍掉等情。
  (五)、綜觀證人潘家宏、丙○○、白子芳、許國興等人的證詞，
      再參酌卷附的新竹林管處大湖工作站會勘紀錄（見偵卷第
      18 頁）、新竹林區管理處大安溪事業區13林班地未經申
      請遭砍伐造林木調查明細表（見偵卷第19頁）、新竹林區
      管理處97年11月21日竹政字第0972213620號函暨函附之歷
      年續租相關書件、國有森林用地出租造林契約書、同意書
      、臺灣省國有森林用地出租造林地內竹木保管承諾書、國
      有林班地租地造林及清理濫墾地合夥人名冊、申請書、共
      同造林決議書、臺灣省苗栗縣戶籍登記簿（見偵卷第35頁
      至第87頁）、巡視報告2份及護管工作日報表3份（見偵卷
      第103頁至第107頁）、保安林登記簿（見偵卷第101頁）
      、相片26張（見偵卷第21頁至第24頁）所示，可知苗栗縣
      卓蘭鎮內灣里大安溪事業區第13林班地，為國有保安林，
      證人許國興自78年10月31日起，至87年10月31日止承租上
      述保安林地造林，雖於96年12月底曾向新竹林管處辦續租
      ，且欲轉租於被告乙○○，但尚未經新竹林管處同意。證
      人潘家宏於97年1月23日至同年4月8日間，曾數次至前述
      保安林地，並宣導租地造林、續租換約的規定，及造林不
      可以砍樹，只可清理藤蔓等情。證人潘家宏做上述宣導時
      ，被告曾在場。證人潘家宏亦曾於97年1月23日至該址勘
      查後，以電話向被告說明上情。是被告對於在上述保安林
      僅能修剪樹木或藤蔓，不能砍伐樹木，欲砍伐樹木則須經
      林務局同意等情知之甚稔。而證人許國興並未同意被告於
      上址砍伐樹木，係經管區通知才知悉被告在上址砍伐山黃
      麻、構樹等樹木。復就被告所砍伐的前述山黃麻等樹木觀
      察（見偵卷第22至24頁照片），又衡諸證人白子芳等人的
      證詞，足見為被告被砍伐的樹木並非有病蟲害的情形。又
      查本件林地，自民前5年10月26日即編入保安林，迄今仍
      未變動，其編入之目的係為防止土砂崩壞、流失，以免損
      害附近農耕地、村落及公路等公共設施，有新竹林管處98
      年2月11日竹政字第0982210296號函在卷可稽（見偵卷第
      100 頁）。而上述山黃麻等樹木，係屬造林樹種，有保護
      國有林地、涵養水源及上開保安的功能，且樹齡在10年以
      上，不將之砍伐繼續讓其成長，再過數年長成巍峨大樹，
      保護國土的功效更佳，此為在該處成長之被告所熟知的道
      理，實無砍大樹種小樹之理。是被告辯稱其目的是造林，
      種植高經濟價值的山櫻花、肖楠等林木，不知不能砍伐，
      實為避重就輕之詞，不足為採。
  (六)、綜上所述，被告上述辯解，無非臨訟卸責之詞，不足為採
      。此外，復有新竹林區管理處大安溪事業區13林班地未經
      申請遭砍伐造林木調查明細表、新竹林區管理處97年11月
      21日竹政字第0972213620號函暨函附之歷年續租相關書件
      、巡視報告、護管工作日報表、保安林登記簿、相片、新
      竹林區管理處98年7月2日竹政字第0982212735號函及該函
      所附之森林主副產物被害價格查定書（附於原審卷98年4
      月22日審判筆錄之後）在卷可佐，其損壞保安林，足以生
      損害於公眾，罪證明確，犯行堪予認定。
三、核被告所為，係犯森林法第54條之損壞保安林罪。公訴意旨
    雖認被告所為係犯森林法第52條之加重竊取森林主產物罪，
    及刑法第321條第1項第3款之攜帶兇器加重竊盜罪。然查上
    揭公訴意旨所指二罪，均以行為人具有為自己不法所有之意
    圖為犯罪構成要件。本件被告持鋸子鋸斷上開山黃麻等樹木
    ，並加以裁截成段後，僅係留置原地，未加移動或為其他使
    用，此有卷附現場照片可稽。參以其所砍伐林木，僅值4819
    元，衡諸當前社會生活水平，堪稱低微，此核與證人許國興
    、潘家宏、白子芳等證述情節相符；而被告確於上開林地補
    植山櫻花、櫸木等造林樹種，亦有證人潘家宏所製報告書附
    卷可參，並與證人許國興證述內容相符。是被告之行為，顯
    然主觀上並無取得上開林木經濟價值或供自己使用之意圖，
    其所為尚與竊盜罪之犯罪構成要件不符，不能論以上揭竊盜
    罪。惟因其起訴之基本社會事實相同，本院自得逕予變更法
    條。原審法院因認被告罪證明確而予論科，固屬有據。惟查
    原審法院並未調查被告有何意圖為自己不法所有之主觀犯意
    ，即遽論以竊取森林主產物罪，核有違誤。被告上訴意旨否
    認犯行，而執以指摘原判決不當，雖無理由，然原判決既有
    上揭可議，仍應由本院予以撤銷改判。爰審酌被告不知珍惜
    大自然給予之恩賜，竟擅自砍除原生多年之保安林木，足以
    生損害於國土保安，未尊重國家森林資源，漠視法律規範之
    心態甚為可議，另參以其砍伐林木之數量尚非鉅大，犯罪情
    節尚屬輕微，以及犯罪手段、目的等一切情狀，量處如主文
    第2項所示之刑，並諭知易科罰金之折算標準示懲。又查被
    告前未曾因故意犯罪，而受有期徒刑以上刑之宣告，有臺灣
    高等法院被告全國前案紀錄表在卷可憑。其因智識不足，而
    罹刑章，經此次偵審、科刑之教訓，當知所警惕而無再犯之
    虞，且參以其曾為九二一地震、七二水災受災戶，本院認對
    其宣告之刑，以暫不執行為適當，爰併諭知緩刑2年，以啟
    自新。至被告砍伐林木所用的鋸子1支，因未扣案，又非違
    禁物，為免將來執行之困難，不另為沒收之諭知，附此敘明
    。
據上論斷，應依刑事訴訟法第369條第1項前段、第364條、第300
條、第299條第1項前段，森林法第54條，刑法第11條前段、第41
條第1項前段、第74條第1項第1款，判決如主文。
本案經檢察官甲○○到庭執行職務。
中    華    民    國    98    年    11    月    26    日
            刑事第六庭  審判長法  官  李  文  雄
                              法  官  陳  如  玲
                              法  官  邱  顯  祥
上列正本證明與原本無異。
檢察官得上訴。
被告不得上訴。
如不服本判決應於收受送達後十日內向本院提出上訴書狀，其未
敘述上訴之理由者並得於提起上訴後十日內向本院補提理由書（
均須按他造當事人之人數附繕本）「切勿逕送上級法院」。
                              書記官  許  美  惠
中    華    民    國    98    年    11    月    26    日
附錄論罪科刑法條：
森林法第54條：毀棄、損壞保安林，足以生損害於公眾或他人者
，處三年以下有期徒刑、拘役或科新台幣三十萬元以下罰金。


司法院資訊處製作；財團法人民間司法改革基金會備份。
